【裁判字號】    97,交上易,151
【裁判日期】    970812
【裁判案由】    過失傷害
【裁判全文】
臺灣高等法院刑事判決               97年度交上易字第151號
上  訴  人  臺灣臺北地方法院檢察署檢察官
被      告  甲○○
上列上訴人因被告過失傷害案件，不服臺灣臺北地方法院96年度
交易字第646號，中華民國97年4月22日第一審判決（起訴案號：
臺灣臺北地方法院檢察署96年度偵字第3682號），提起上訴，本
院判決如下：
    主  文
上訴駁回。
    理  由
一、公訴意旨略以：被告甲○○於民國96年1月30日18時50分許
    ，騎乘車號ICG-989號重型機車，沿臺北市○○路○段，由南
    往北方向行經同路段73巷口時，理應注意車前狀況，隨時採
    取必要之安全措施，而依當時情形，並無不能注意之情事，
    且汽機車行駛至交岔路口，其行進、轉彎，應遵守燈光號誌
    之指示行駛，竟疏於注意，與沿同路段由西向東方向行駛正
    欲迴轉，由乙○○所騎乘車號RFQ-406號輕型機車發生碰撞
    ，致乙○○人車倒地，受有頭部挫傷併腦腫、顱內出血昏迷
    、右側枕部頭皮裂傷、右側臀部挫傷等傷害，因認被告涉犯
    刑法第284條第1項前段之過失傷害罪嫌云云。
二、按犯罪事實應依證據認定之，無證據不得認定犯罪事實；又
    不能證明被告犯罪者，應諭知無罪之判決，刑事訴訟法第15
    4條第2項及第301條第1項分別定有明文。而所謂認定犯罪事
    實之證據，係指足以認定被告確有犯罪行為之積極證據而言
    ，該項證據自須適合於被告犯罪事實之認定，始得採為斷罪
    資料，如未能發現相當證據，或證據不足以證明，自不能以
    推測或擬制之方法，以為裁判之基礎（最高法院29年上字第
    3105號、40年臺上字第86號及30年上字第816號判例意旨參
    照）。
三、檢察官認被告涉犯上開罪嫌，係以被告之供述、告訴人乙○
    ○之指訴、臺北市立萬芳醫院診斷證明書、臺北市政府警察
    局文山第二分局道路交通事故現場圖、交通事故談話記錄表
    、補充資料表、現場照片、臺北市車輛行車事故鑑定委員會
    鑑定意見書等，為其依據。訊據被告堅決否認犯行，辯稱：
    當時伊並未闖紅燈，伊已經注意到告訴人機車，並按喇叭及
    減速通過，但告訴人忽然衝出來，閃避不及才撞上等語。
四、經查：
  (一)被告於96年1月30日18時50分許，騎乘車號ICG-989號重型機
    車，沿臺北市○○路○段，由南往北方向行經同路段73巷口
    時，與沿同路段由西向東方向行駛，欲迴轉往北，由告訴人
    騎乘車號RFQ-406號輕型機車發生碰撞，致告訴人倒地，受
    有頭部挫傷併腦腫、顱內出血昏迷、右側枕部頭皮裂傷、右
    側臀部挫傷等傷害之事實，經告訴人警詢、偵查中指訴（偵
    卷第40、41、46頁），且為被告供承在卷，並有道路交通事
    故現場圖、談話記錄表、調查報告表、交通事故照片、補充
    資料表、萬芳醫院診斷證明書在卷可稽（偵卷第16至至24頁
    ），此部分事實堪以認定。
  (二)告訴人雖指稱：伊當日騎乘機車在辛亥路5段往懷恩隧道方
    向行駛，到達辛亥路5段98號前，伊等到辛亥路5段73巷口行
    人號誌燈變綠燈，行人走完後，才從人行道處迴轉，在迴轉
    時即遭一輛機車撞傷，伊當時車速30至40公里，當時對方是
    紅燈，對方從伊右後側撞伊云云。惟被告於案發當時是否有
    闖紅燈之情形，除告訴人片面指訴外，別無其他證據可資證
    明，告訴人此部分單一指訴已難遽予採認。且據被告所陳：
    伊約在50公尺前看到告訴人後，有按喇叭，並於進入斑馬線
    時有抬頭看號誌燈是綠燈等語，亦即，被告主張在進入交岔
    路口斑馬線時，抬頭看號誌燈是綠燈。本院衡之該斑馬線之
    位置有2處，分別在辛亥路5段73巷口北側及南側，此有道路
    交通事故現場圖、被告庭呈本院之現場照片在卷可憑。依現
    場照片所示，辛亥路5段73巷口南側（即被告行駛路線）處
    設有一T型交通號誌，辛亥路5段73巷口北側（即告訴人行駛
    路線）處設有行人交通號誌，故被告稱其行駛至該巷口南側
    斑馬線上抬頭觀看，確實能夠看到該T型交通號誌，故被告
    此部分之辯解，堪予採信。
  (三)被告雖於警詢陳稱：伊約在「15公尺」處前便有向告訴人按
    喇叭並向右稍微閃避，直到伊通過斑馬線時她便突然衝出來
    等語；於偵訊時則稱：伊在「100公尺」處有按喇叭，到50
    公尺時伊有叫一聲等語；於本院則稱：伊約於「50公尺」處
    按喇叭，25公尺處因看到告訴人車頭慢慢出來，伊有出聲並
    踩煞車減速等語，被告究係距離多遠時看見告訴人而按喇叭
    一事，其陳述雖前後不一，惟當時距被告偵訊時已隔約4個
    月、距本院審理時近1年6月，被告對案發當時縱有若干細節
    事項記憶不清或錯漏之處，亦在所難免，應以被告警詢時即
    案發當日記憶最為清晰之陳述較為準確，認定被告係在15公
    尺前看到告訴人。而依被告所述，其當時時速為40公里，則
    依「汽車行駛距離及反應距離一覽表」及「一般公路汽車煞
    車距離、行車速度對照表」為計算，被告每秒行進11.1公尺
    ，而駕駛人之一般平均反應力為4分之3秒，故被告反應距離
    應為8.32公尺，煞車距離為8.4公尺（以1年至3年乾燥路面
    情況計算），故被告需16.72公尺之距離才可完全煞停，被
    告以前開時速行駛，且因有注意車前狀況而於15公尺前之距
    離有看到告訴人，惟被告需有16.72公尺之距離方可完全煞
    停，顯然其看到告訴人衝出時，已無完全煞停之反應距離，
    故難認被告就告訴人之受傷有何防止結果發生之可能。檢察
    官認被告未注意車前狀況涉有疏失一節，容有誤認。
  (四)臺北市車輛行車事故鑑定委員會鑑定結果，亦認被告涉嫌違
    反號誌管制為肇事次因，有該會鑑定意見書附卷可稽（偵卷
    第58至60頁）。惟該鑑定意見書第伍點肇事分析記載：「…
    (四)另查該路口號誌為簡單二時相之時制運作，東西向及南北
    向為號誌燈面，西向東無號誌燈面，但有行人專用號誌，即
    南北向號誌為紅燈時西向東為行人專用綠燈（此時僅允許行
    人通行），又南北向號誌為綠燈時，西向東行人專用號誌為
    紅燈（此時甲○○君之機車得直行進入路口）。綜上述雙方
    當事人所陳之事故經過推析，雙方均稱於行向號誌綠燈進入
    路口，然雙方在不同行向行駛，不應同時出現綠燈之現象（
    路口號誌係正常運作），即若雙方均依號誌（或行人專用號
    誌）指示行駛，應不致發生事故；甲○○君提供監視錄影翻
    拍畫面照片僅可看見一部機車（未見車牌資料），且亦未有
    兩部機車相撞擊之畫面，又警方提供相關肇事資料亦未有拍
    攝到本案車禍經過之監視器等跡證。是以目前尚未有積極跡
    證且未有警方製作談話筆錄之現場目擊證人可佐證究係何方
    違反號誌管制而發生本件事故。是以推析，雙方均有涉嫌違
    反號誌管制之情形。(五)綜上述，乙○○君『涉嫌違反號誌管
    制』、『在劃有分向限制線路段穿越道路』等駕駛行為為本
    事故肇事主因；甲○○『涉嫌違反號誌管制』之駕駛行為為
    本事故肇事次因」等語（偵卷第59頁），可見臺北市車輛行
    車事故鑑定委員會係因無法判斷究係被告或告訴人違反號誌
    管制闖紅燈，而認定雙方均「涉嫌」違反號誌管制，是該會
    鑑定意見雖指被告有「涉嫌違反號誌管制」之情形，尚難據
    以認定被告於案發時確有違反號誌管制闖紅燈之行為。
  (五)按駕駛人駕駛汽車（含機車），應遵守道路交通標誌、標線
    、號誌之指示；汽車（含機車）迴車時，在設有禁止迴車標
    誌或劃有分向限制線，禁止超車線、禁止變換車道線之路段
    ，不得迴車，道路交通安全規則第90條、第106第1項第2款
    分別定有明文。本件案發地點之中央分向島缺口之行人穿越
    道處劃有分向限制線（雙黃實線），中間尚豎立一「車阻」
    ，依卷附台北市交通管制工程處覆被告書函所載，「車阻」
    之主要目的在避免車輛進入而危害交通，該處僅供行人穿越
    道路使用，車輛不得行駛於上或利用該處迴轉（原審卷第53
    頁），參以該處西向東只有「行人專用號誌」之紅、綠燈，
    顯見該處禁止汽機車輛由西向東穿越道路或迴轉，觀之道路
    交通事故照片或現場照片甚明（偵卷第23頁、本院卷第39頁
    ）。而案發當時，告訴人係於辛亥路5段西向東行駛至該中
    央分向島缺口行人穿越道欲迴轉同路段往北行駛等情，為告
    訴人所自陳在卷（偵卷第41頁），則告訴人於設有行車分向
    線之路段違規行駛並迴車，且行駛於行人穿越道，又於駛入
    辛亥路5段北向車道時，未注意被告之機車逕行通過，顯然
    違反道路交通安全規則而涉有疏失。臺北市車輛行車事故鑑
    定委員會鑑定結果，亦認為告訴人在劃有分向限制線路段穿
    越道路，為肇事主因，此有該會鑑定意見書可憑（偵卷第60
    頁），而台北市政府交通局則以本件無新證據顯示何者為真
    ，不予受理覆議（原審卷第28頁、本院卷第26頁），足見告
    訴人於本件車禍有嚴重之疏失。
  (六)次按汽車駕駛人對於防止危險發生之相關交通法令之規定，
    業已遵守，並盡相當之注意義務，以防止危險發生，始可信
    賴他人亦能遵守交通規則並盡同等注意義務。若因此而發生
    交通事故，方得以信賴原則為由免除過失責任（最高法院84
    年度台上字第5360號判例、89年度台上字第862號判決參照
    ）。又按所謂信賴原則，指行為人在社會生活中，於從事某
    種具有危險性之特定行為時，如無特別情事，在可信賴被害
    者或其他第三人亦會相互配合，謹慎採取適當行動，以避免
    發生危險之適當場合，倘因被害者或其他第三人之不適當行
    動，而發生事故造成損害之結果時，該行為人不負過失責任
    。故汽車駕駛人如已遵守交通規則且為必要之注意，縱有死
    傷結果之發生，其行為仍難認有過失可言（最高法院88年度
    台上字第1852號判決意旨可參）。本案卷存事證並無積極證
    據足認被告係闖紅燈、超速或未注意車前狀況，或有其他違
    反交通法令而涉有疏失之情形，業如前述，則被告應可信賴
    告訴人亦遵守交通規則，並盡同等注意義務。惟告訴人於案
    發時、地違規迴車，已違反交通規則，且疏於注意右方來車
    即率爾駛入辛亥路5段北向車道，則告訴人之過失及不當行
    動實係本件事故之原因，難認被告對於本件事故應負過失責
    任。被告雖於事發前有看見告訴人，並減速、按喇叭後通過
    ，惟告訴人係違規迴車，則被告應能合理期待或信賴告訴人
    將依規定禮讓其先行，且被告當時亦無足夠煞停之反應距離
    ，縱因告訴人違規往北迴轉行駛而與之發生碰撞，致告訴人
    受傷，參以首開說明，仍難課以被告過失之責。
  (七)被告雖提出監視錄影畫面翻拍照片2幀之電磁紀錄（磁碟片
    ），欲證明案發當時並無闖紅燈之情形，惟經原審勘驗該磁
    碟片結果為：「照片中只能看見一輛機車的正面，無法看見
    車牌，且該機車行車方向的行人穿越道號誌是紅燈」等情，
    此有該勘驗筆錄可稽。則該畫面中之機車是否被告之機車，
    實無從認定，此項證據，尚難據為本案犯罪事實之依據，附
    此敘明。
五、綜上所述，本案依卷存事證，尚不足以認定被告就本件事故
    之發生涉有過失，此外，復查無其他積極事證足認被告涉有
    公訴人所指罪行，應認不能證明被告犯罪。
六、原審認不能證明被告犯罪，而諭知被告無罪，經核其認事用
    法及證據之取捨，均無違誤。檢察官上訴意旨以斑馬線位
    置在辛亥路5段73巷口北側2公尺處，號誌燈則設置在斑馬線
    南側，被告能否看到號誌，已有疑義。被告究係距離多遠
    時看見告訴人，陳述前後不一，差距甚大，被告對於車前狀
    況並無不能注意之情狀，且依被告速度，僅需16.72公尺即
    可完全煞停，並非無可反應，自非不能避免碰撞發生。臺
    北市車輛行車事故鑑定委員會鑑定結果，既認定被告與告訴
    人均「涉嫌」違反號誌管制，原審竟遽為與上開鑑定結果相
    悖之認定，亦未再行函查或傳訊鑑定人到庭作證，未善盡調
    查能事為由，指摘原判決不當。惟臺北市車輛行車事故鑑定
    委員會之鑑定結果，並無法認定究係被告或告訴人闖紅燈，
    方推析雙方均有「涉嫌」違反號誌管制之情形，故就違反號
    誌部分，既無其他現場目擊證人可佐證，則實無傳訊鑑定人
    作證之必要。至於被告在斑馬線處確能看到交通號誌、被告
    當時無完全煞停之反應距離等情，均已詳如前揭說明，檢察
    官此部分上訴，為無理由，應予駁回。
據上論斷，應依刑事訴訟法第368條，判決如主文。
本案經檢察官謝英民到庭執行職務
中    華    民    國    97    年    8     月    12    日
                  刑事第二庭審判長法  官  呂丹玉
                                  法  官  李麗玲
                                  法  官  林恆吉
以上正本證明與原本無異。
不得上訴。
                                  書記官  陳盈璇
中    華    民    國    97    年    8     月    12    日


司法院資訊處製作；財團法人民間司法改革基金會備份。
